臺灣桃園地方法院民事判決
110年度婚字第258號
原      告  Ａ○○  

訴訟代理人  李瑀律師  
被      告  Ｂ○○  

訴訟代理人  胡世光律師
上列當事人間請求離婚事件，本院於民國110年11月17日言詞辯
論終結，判決如下：
    主      文
准原告與被告離婚。
訴訟費用由被告負擔。
    事實及理由
一、原告主張：兩造於民國56年間行儀式結婚，並為結婚登記，
    育有長女甲○○、長子丙○○。原告婚後因經營事業於外奔波，
    為照顧被告及子女，並予無業胞妹丁○○收入，遂請丁○○協助
    家務，詎料被告與丁○○產生情愫，利用原告外出工作機會相
    姦，原告之父對被告提起和誘、恐嚇危害安全等告訴，赫然
    發現丁○○因姦成孕，基於家醜不外揚等原因，與被告達成和
    解，由檢察官不起訴處分。嗣丁○○至兩造住所居住，陸續誕
    下戊○○、己○○二女，均已由被告認領。被告或係貪戀丁○○年
    輕美貌，對原告漸生厭棄，對原告及甲○○、丙○○動輒打罵，
    施以肉體與精神虐待，有以冷水將子女潑醒、以綑綁限制原
    告人身自由並鞭打致傷、搧打丙○○頭部致聽力受損等嚴重虐
    待行為，甚至強將甲○○之子汪姜辰（現名汪儀）接至家中供
    丁○○作子，而丁○○對此不規勸，反而搧風點火，使原告家庭
    生活處境艱難。被告未付出為人配偶應盡關心與照料義務，
    自84年間原告因子宮肌瘤住院開刀時起，不願對原告提供照
    料，就連原告於105年診斷罹患帕金森氏症亦不改其故，108
    年8月原告接受人工關節置換術治療，被告繳付住院費用後
    即偕丁○○外出遊玩，原告病癒後被告拒絕原告返家，109年1
    1月原告因腸沾黏住院治療時更復如此，被告儼然視原告為
    拖油瓶之存在，已無夫妻間互相珍視、關懷之情感。真正令
    原告痛下決心終結此段婚姻，為原告於110年2月18日前往甲○○住處過夜，翌日欲返回兩造桃園市○○區○○○○街00號住所前
    ，丙○○來電稱被告要其轉述，被告已將住所門戶全部反鎖，
    切斷電動門電源使之無法開啟，要原告爾後於甲○○家中長住
    ，毋庸再返回龍潭住所等語，嗣經原告確認上情無誤後報警
    並聲請保護令。原告因長期家庭生活不美滿累積壓力罹患帕
    金森氏症，醫師囑託精神上不能承受刺激，否則加驟病情惡
    化，若繼續置身此段無意義婚姻，實難期待被告妥善照顧原
    告之情緒，反而因被告之積極遺棄，不關心之作為與態度，
    令原告精神再受摧殘。被告答辯被告對原告、原告子女一視
    同仁云云並不實在，此由證人甲○○、乙○○的證詞可知，被告
    在財產分配和日常相處生活均向丁○○及其子女偏斜，例如被
    告在兩造位於○○區○○00街住所旁另蓋一屋予丁○○及其子居住
    ，被告白天均與丁○○四處遊山玩水，卻於84年間起原告子宮
    肌瘤需開刀、108年及109年關節、腸沾黏開刀，被告均將照
    顧責任推至證人甲○○，被告甚至對甲○○稱要不要把原告帶去
    養，被告明知原告精神不能再遭刺激，卻於兩造共同住所大
    量擺放被告與丁○○及其子女之親密合照、在眾人面前取笑原
    告因關節手術無法站直的O型腿及長期服藥的瘦削身型。從
    上開證人之證詞，可證被告長期以種種肢體、言語之暴行侵
    害原告之身心健康。原告雖未於所營建設公司擔任職務，但
    也承擔掛名負責人之風險，且在家維持家庭運作照料子女。
    被告雖稱其把不動產登記予原告及原告子女以表示歉意，實
    則那些財產僅是被告財產的冰山一角，實情像是遺產預先分
    配的性質，此由汪儀改定輔助人的案件中，被告自陳其將23
    棟透天房屋陸續贈與其子女、孫子女及配偶等可見一斑，況
    依原告所提被證8部分土地移轉契約係「兩造」共同贈與兩
    造子女「及丁○○所育子女」！且若被告對所有子女一視同仁
    ，兩位證人怎會如被告所稱對被告深懷恨意、意圖抹黑被告
    呢？綜上，被告先於兩造婚姻中出軌，與原告胞妹發展不當
    肉體關係，並對原告施加暴力，施以令人難堪之虐待，罔顧
    原告身心需求，不對原告予以適切照顧，甚至拒絕原告返家
    惡意遺棄原告。爰依民法第1052條第1項第3、5款及同條第2
    項規定請求擇一為有利原告之認定，判准兩造離婚等語。
二、被告則以：依原告起訴狀所述，係原告邀請丁○○同住，並非
    被告主動邀約，被告與丁○○相處產生情愫，有時空背景下之
    原因，並非被告交往複雜。被告對與原告、丁○○所生子女一
    視同仁，多次出國遊玩、開心合照，原告早已宥恕被告，況
    且該等情事於40餘年前發生，已逾民法第1053條除斥期間。
    原告所述打罵原告及二名子女、強將汪姜辰接至自己家中、
    丁○○搧風點火部分均與事實不符，且未提出任何證據，汪姜
    辰係被告與甲○○共同為其輔助宣告之輔助人，且若被告強將
    汪姜辰接至家中，甲○○可主張其親權，又汪姜辰為兩造外孫
    ，是否被強接至被告家中，與兩造婚姻關係維持無任何關聯
    。原告所述被告未為配偶應盡關心與照料義務與事實不符，
    未提出任何證據。原告提出之原證四語焉不詳，縱被告有切
    斷電動門電源行為，僅為偶然一次爭吵，未達惡意遺棄。帕
    金森氏症為神經退化病症，原告為36年出生，發病時71歲，
    罹患該病症單純因年邁所致。被告姓名或別名並非原證六之
    「俊男」，該書信非被告書寫。被告自62年起擔任建設公司
    實際負責人，原告為掛名負責人，並未負責公司任何業務，
    亦未有其他工作收入，家庭生活費用均由被告負責。被告自
    始與原告同住，被告為彌補與丁○○產下非婚生子女過錯，將
    賺得不動產登記在原告及甲○○名下，市值達新臺幣數億元，
    並由原告收受租金。原告要回診或住院時，均係被告協助就
    醫，被告並自費聘僱外籍看護照料原告。被告於110年2月19
    日晚間6、7時許接獲員警來電稱原告無法進入住處，被告深
    感莫名，若原告無法進入，可透過甲○○、外孫女乙○○聯繫被
    告，且當天稍晚，原告已有返回住處拿取黃金、現金、存摺
    、印章、私人衣物等用品；翌日晚間，原告與甲○○、乙○○、
    丙○○及配偶等人，偕同派出所警員至兩造住所，甲○○、乙○○
    以該處所有權人為原告，欲將被告趕離，被告不願離去，甲○○、乙○○心生不滿出手毆打被告，此後被告曾聯繫原告，原
    告曾表示不願提出離婚，然因本件離婚訴訟及甲○○、乙○○分
    別對被告聲請保護令，被告為免造成誤會，才未曾與原告見
    面。原告自行離去兩造住所，被告僅能解雇外籍看護，若原
    告有意返家，隨時可聯繫被告。證人甲○○及乙○○明顯因被告
    與丁○○生下其他子女而對被告怒氣未消，刻意醜化被告及丁○○之立場，甚至出現「喝符水」等誇張說法，渠等證詞之憑
    信性顯有可疑，復無其他證據可佐，均無可採。且上開證人
    二人自承未與原告同住，所證諸多事項均是原告口述得知，
    此部分證述均屬傳聞證據等詞置辯。並聲明：原告之訴駁回
    。
三、經查：
（一）原告前揭主張兩造於56年間結婚，並為結婚登記，育有子
      女甲○○、丙○○等事實，業據原告提出戶籍謄本為證，且為
      被告所不爭執，堪信為真實。
（二）原告前揭主張婚後被告與丁○○發生姦情，經原告之父提起
      告訴，因丁○○懷孕故與被告達成和解，而丁○○與被告所育
      二女，均由被告認領等情，有原告提出之臺灣臺北地方法
      院檢察署檢察官不起訴處分書、和解書、戶口名簿等件為
      證，被告對原告提出之上開證據雖不爭執，惟辯稱原告早
      已宥恕被告，且該情事係發生於40餘年前，已逾民法第10
      53條除斥期間等語，並提出原告護照影本、兩造及丁○○之
      照片為證。惟民法第1053條所定有請求權之一方，於事前
      同意，或事後宥恕，或知悉後已逾六個月，或自情事發生
      後已逾二年者，不得請求離婚，係針對第1052條第1項第1
      、2款之離婚事由所為規定，對於第1052條第2項之離婚事
      由自無適用之餘地，且除斥期間係就權利行使之限制，應
      以法律明定者為限，不得任意擴張類推適用。原告於本件
      未依民法第1052條第1項第2款關於合意性交之規定訴請離
      婚，而民法第1052條第2項規定既無除斥期間之規定，自
      無類推適用同法第1053條規定之餘地，原告仍得以被告與
      丁○○間有合意性交之事實，依民法第1052條第2項規定訴
      請裁判離婚，並無不合。
（三）原告前揭主張其及子女遭被告施以肉體與精神之虐待，原
      告因病住院或罹患帕金森氏症後，被告均未付出配偶應盡
      關心與照料義務，於110年2月19日被告將兩造住處反鎖拒
      絕原告返回等情，並提出通訊軟體LINE對話截圖為證，惟
      均為被告否認，且以前詞置辯。證人即兩造之女甲○○到庭
      證稱：兩造於110年2月19日沒有同住，本來同住在○○甲○○
      00街，同住約1、20年，中間分分合合很多次，兩造會短
      暫吵架，媽媽有時會去跟我住，叫我保護她，因為爸爸會
      打她，我曾親眼目睹，從小就有，爸爸有暴力傾向，今（
      110）年1月份媽媽說爸爸會把她從床上抱起來摔到床下，
      會捏住她的鼻子，還會脫媽媽的衣服，說要上傳，讓媽媽
      沒面子，還嫌媽媽的腳很醜，因為媽媽的腳開過刀，一直
      對媽媽精神虐待，爸爸在我及我女兒乙○○面前嘲笑媽媽，
      現在走路都是O字型，還笑媽媽吃藥愈來愈瘦像瘦皮猴，
      這大概是109年12月底過年前的事，每次見面爸爸就笑給
      我們聽；110年2月19日晚上爸爸把媽媽反鎖在門外，不讓
      媽媽回去睡覺，當天我也在場，我才知道爸爸是這樣欺負
      媽媽；110年2月19日後媽媽住在我的桃園南平路戶籍地，
      媽媽住3樓，我住2樓，我弟弟及弟媳跟我媽媽同住，爸爸
      有跑到媽媽住的地方，但是沒有去看媽媽，他跑到6樓神
      明廳噴漆，噴威脅媽媽的話，還有吊一個繩子在那裡，我
      女兒（乙○○）聲請保護令有聲請保護我媽媽（本院110年
      度家護字第415、619號）；媽媽在臺北中華郵政醫院腳關
      節開刀，我去照顧一個禮拜，子宮切除也是我去醫院照顧
      ，腳關節開刀後腸胃有沾黏，去壢新醫院住院，爸爸沒有
      去照顧，都是我跟我女兒日夜照顧，爸爸跟小三遊山玩水
      ；爸爸在龍潭房子旁蓋房子給小三住，方便管理，每天載
      小三來家裡刺激媽媽，導致媽媽帕金森氏症，醫師說媽媽
      的病不是遺傳，是因為爸爸跟小三亂倫關係，一直受到精
      神傷害導致這種症狀，並交待媽媽不能再受刺激，之後可
      能會變成植物人不能動，爸爸知道這種狀況，時常帶小三
      刺激媽媽，牆壁上貼小三照片；爸爸常常晚上不讓我們睡
      ，冬天用冷水把我們沖醒，聽小三的話唆使，爸爸就會回
      來打我們，我弟弟被我爸爸打過耳光，現在一隻耳朵聽不
      見，我媽媽受不了，有跟我們說想要離婚，提告過一次，
      但是爸爸說以後要把不動產跟錢都給媽媽，寫了一張悔過
      書（見本院卷第22頁），俊男是爸爸的舊名字，算是乳名
      ；爸爸把名下不動產都過戶給小三跟孫子，沒有顧及到媽
      媽這邊家人，爸爸還想要媽媽的財產，因為小三想要三重
      房子，那是媽媽名下，媽媽曾是建設公司董事長，跟爸爸
      白手起家，爸爸用媽媽當人頭，好處都給小三拿走；爸爸
      常跟我們講想要離婚，但是媽媽要求一億元贍養費，爸爸
      拿不出來所以不能離婚；爸爸把我兒子抱過去給小三當小
      孩，叫我兒子叫我阿姨，因為這樣我跟前夫離婚，他們不
      知道怎樣養我兒子，現在都在吃精神科的藥，爸爸還跟我
      搶我兒子的輔助人，利用當輔助人的機會把財產過戶給我
      兒子，怕我搶這些財產，我跟爸爸關係不好等語；證人即
      兩造之外孫女乙○○到庭證稱：兩造從110年2月19日晚上就
      沒有同住，當天中午外公先跟舅舅講，舅舅再打電話跟外
      婆講，原證4（見本院卷第20頁）是我跟舅舅的對話，晚
      上我跟外婆、媽媽還有外傭有回去，發現所有的門都無法
      打開，我們就去聲請保護令，外公在警察局外面要用手巴
      外婆的頭，外傭跑去保護外婆，外公就把外傭辭退，在警
      察局裡面外公罵三字經、六字經、九字經，平常會說外婆
      身材或是腳不好，腳內八穿什麼都不好看，兒子教不好都
      是外婆害的；我哥哥從小就被外公抱去給小三，因為小三
      沒有生兒子，哥哥15歲之後就住在小三那邊，因為有一次
      媽媽叫哥哥晚上不要出去到很多人吸菸的地方，哥哥就離
      家出走，外公把他載到小三那邊住，哥哥嬰兒時被抱去，
      國小時候才跟我們住，哥哥很小的時候外公叫他吸小三乳
      頭，稱呼小三是媽媽；原告罹患帕金森氏症後，兩造這邊
      子孫跟被告都有輪流帶，我跟媽媽一個禮拜至少帶外婆1
      、2次出去走走或上醫院，其他人我不知道；我過年前會
      包紅包給被告，跟被告見面，過年時被告會跟小三在一起
      ，不會跟我們在一起。110年2月19日之前我跟被告關係沒
      這麼差等語（均見本院110年8月12日言詞辯論筆錄）。被
      告固以上開證人甲○○、乙○○所述與事實相左，兩位證人對
      被告心懷怒氣、對被告提出聲請令聲請，故其證詞欠缺憑
      信性等詞為辯。本院審酌證人甲○○、乙○○分別為兩造之女
      、外孫女，誼屬至親，並親自見聞兩造之相處狀況及兩造
      於110年2月19日分居原因，且兩位證人已具結在卷，當不
      致故意虛偽陳述，偏袒一方而誣指他造，此部分之證述應
      屬真實可信。綜合上開事證，堪認兩造過往同住期間，被
      告對原告之肢體或身形，有以「O型腿」、「醜」、「瘦
      皮猴」等輕蔑、貶抑字眼進行貶損之意，且對於原告因病
      住院期間，未能進行妥善照顧，甚於110年2月19日無故拒
      絕原告返回兩造住處，以致兩造分居迄今等情應屬真實。
      　
四、按有民法第1052條第1項以外之重大事由，難以維持婚姻者
    ，夫妻一方得請求離婚；但其事由應由夫妻一方負責者，僅
    他方得請求離婚，民法第1052條第2項定有明文。所謂有民
    法第1052條第1項以外之重大事由，難以維持婚姻者，係以
    婚姻是否已生破綻而無回復之希望為其判斷之標準。婚姻如
    有難以維持之重大事由，於夫妻雙方就該事由均須負責時，
    應比較衡量雙方之有責程度，僅責任較輕之一方得向責任較
    重之他方請求離婚，如雙方之有責程度相同，則雙方均得請
    求離婚，始符民法第1052條第2項規定之立法本旨（最高法
    院95年度第5次民事庭會議決議參照）。兩造自56年間結婚
    迄今逾50年，被告自67年間與配偶以外之人丁○○合意性交並
    育有二名子女，對原告業已造成不可磨滅之精神上痛苦，而
    被告未同理原告受傷害之心情，未停止外遇行為，仍繼續與
    外遇對象同住、同遊，繼續傷害原告，甚且在兩造共同住所
    旁另建一屋予侵害原告配偶權之丁○○及其子女居住，長期對
    原告施以精神刺激；被告雖提出照片證明被告有與原告、丁○○共同出遊，主張原告已宥恕被告等語，惟被告所提出原告
    與被告、丁○○出遊共餐照片（卷第42頁至43頁），均係有其
    他親友同在之場合，原告或基於係與其他家屬共同出遊聚餐
    ，不便掃他人之興或基於若不隨同出門便需自己料理餐食等
    考量，並非即是宥恕被告之意，且縱被告不予追究被告與丁○○侵害原告配偶權一事，亦不能就此遽認兩造婚姻並無重大
    無法維持之事由。依證人甲○○所述被告多次於原告開刀住院
    期間，並未盡配偶相互扶持照顧義務，依證人甲○○及乙○○所
    述被告甚於原告年邁體衰之際，對其體態逕行嘲笑、譏諷。
    及被告於110年2月19日請兩造之子丙○○致電原告稱家門均斷
    電原告想進門也無法進入，此有證人乙○○與丙○○之對話紀錄
    附卷（卷第20頁）可憑，並經證人乙○○到庭證述屬實，本院
    110年度家護字第415號、第649號通常保護令亦認定上開時
    地被告有反鎖家門令原告無法進入一情，此有上開通常保護
    令附卷可佐。至被告所辯原告當日稍晚有進入兩造住所拿取
    個人物品云云，此業據原告於110年度家護字第415號、第64
    9號案件審理時到庭證稱係警察陪同伊進入拿取物品，此有
    上開通常保護令附卷可稽。被告復辯稱原告若無法進門可通
    知被告云云，惟查被告既請兩造之子丙○○致電原告稱家門均
    斷電原告想進門也無法進入，足認被告係蓄意阻止原告返家
    。原告結婚50餘年，長期與原告妹妹丁○○共事一夫，此已非
    一般人所能忍受之不法侵害，被告非惟不停止此有違倫常之
    舉，甚且有證人二人所述對原告譏笑之行為，並於110年2月
    19日被告年高、體弱之際，竟蓄意阻止原告返家，導致原告
    需另謀住處，兩造也因而分居至今，依一般客觀情形，兩造
    婚姻確實已生無法回復之破綻，有難以維持之重大事由，且
    該事由係可歸責於被告，揆諸前揭規定及說明，原告自得請
    求離婚。從而，原告依民法第1052條第2項規定請求離婚，
    即屬有據，應予准許。原告之離婚請求既經准許，原告另依
    同法第1052條第1項第3、5款之規定請求離婚，即毋庸審酌
    。至被告請求傳喚證人汪儀（原名汪姜辰）以證明被告有負
    責照料及協助原告就醫、庚○未與甲○○往來之原因及證人甲○○及乙○○就被告分配子女、孫子女財產之方式多所不滿等情
    ，本院審酌庚○因罹患思覺失調症領有第一類輕度身心障礙
    證明，於101年2月經本院宣告為受輔助宣告之人，此有被告
    所提本院103年度輔宣字第23號裁定書附卷可憑（卷第44頁
    至48頁），證人庚○現今之身心狀況是否宜出庭擔任證人，
    被告未提出證據以明之，故未予傳喚。
五、本件事證已臻明確，兩造其餘攻擊防禦方法及證據，核與判
    決結果不生影響，爰不一一論述，附此敘明。
六、據上論結，本件原告之訴為有理由，依家事事件法第51條，
    民事訴訟法第78條，判決如主文。
中華民國111年1月14日
　　　　　　　　　    家事法庭　法　官　張淑芬
以上正本係照原本作成。
如對本判決上訴，須於判決送達後20日內向本院提出上訴狀。（
須按他造人數提出繕本，並繳納第2 審裁判費），上訴於臺灣高
等法院。如委任律師提起上訴者，應一併繳納上訴審裁判費。
中　　華　　民　　國　　111 　年　　1 　　月　　14　　日
                                書記官  邱信璋